【裁判字號】    92,上訴,1111
【裁判日期】    921008
【裁判案由】    偽造文書等
【裁判全文】
臺灣高等法院高雄分院刑事判決                  九十二年度上訴字第一一一一號
    上  訴  人  臺灣高雄地方法院檢察署檢察官
    被      告  卯○○即莊卯.
右上訴人因被告偽造文書等案件，不服臺灣高雄地方法院九十一年度訴緝字第一七七
號中華民國九十二年四月二十九日第一審判決（起訴案號：臺灣高雄地方法院檢察署
八十三年度偵字第一二六三四號、第一三八三七號、第一四四二一號），提起上訴，
本院判決如左：
      主  文
原判決撤銷。
卯○○連續行使偽造私文書，足以生損害於他人，處有期徒刑壹年。
      事  實
一卯○○自民國八十年四月五日起擔任會首，邀集如附表一至附表五所示之民間互助
  會五組，標會地點（為高雄縣林園鄉○○村○○路○段六八五巷十二號自宅）、金
  額、開標時間及方式均詳如附表一至附表五所示，詎卯○○竟利用擔任會首之便，
  自八十三年四月五日起至五月一日止，基於意圖為自己不法所有之詐欺及行使偽造
  私文書概括犯意，利用各會員未克前往投標及彼此並不熟識之機會，明知乙○○（
  以「芬仔」、「芬啊」、「王芬」名義參加）、己○○（以「奇祥」名義參加）並
  未標會，仍連續冒用參加上開互助會活會會員名義，偽造會員「芬仔」、「芬啊」
  、「王芬」、「奇祥」等，在空白標單紙上記載表示標息之金額，偽造成依習慣係
  表示活會會員願以所載標息標取會款之標單，提出參加競標以為行使，並均因而於
  附表一至四所示之四組互助會各該開標時間得標，共標得互助會會款六次而行使之
  ，標取會款（得標後，將偽造之標單撕毀而滅失），冒標會員姓名、冒標日期、標
  息，詐得金額各如附表一至四所載。連續向其他互助會活會會員佯稱被冒標之會員
  得標後，詐收會款，足以生損害於上述被冒標人及其他活會會員，嗣因週轉不靈，
  乃於八十三年五月三日擅自宣佈止會，致數百位活會員催討會款無著，始知受騙。
  卯○○以此方式共詐得會款新臺幣（下同）四十七萬零七百元。
二案經乙○○、己○○訴由臺灣高雄地方法院檢察署檢察官偵查起訴。
      理  由
一訊據被告卯○○矢口否認有右揭偽造文書及詐欺犯行，辯稱：伊雖擔任附表一至五
所示之會首，但因會員奇美、有財、鴻建、派仔倒伊會錢，致伊週轉不靈，才止會
  ，事先有徵得告訴人乙○○、己○○同意，才以其等名義標會云云。
二經查：
(一)被告卯○○於右揭時地自任會首，召集附表一至五所示之互助會，且該等互助會業
  於八十三年五月三日止會之事實，已送據告訴人己○○、乙○○、戊○○、庚○○
  、子○○、癸○○、甲○○、丁○、丙○○、丑○○○於本院審理中指訴綦詳（見
  本院卷第一０三頁至第一０六頁），此外，復有被告卯○○交與會員之會單影本五
  紙在卷可稽（見八十三年度偵字第一二六三四號偵查卷第三頁至第七頁），足認被
  告確於附表一至五所示時間召募互助會及於八十三年五月三日止會無訛。又告訴人
  己○○於原審審理中指訴：被告先冒標，再寫本票給伊說要跟伊借，但伊不同意等
  語（見原審卷第三十一頁），嗣於本院審理中亦表示：被告寫二張本票給伊（甲會
  即附表一所示：票號０八０七六八：金額二十七萬五千元，丙會即附表三所示：票
  號０八０七六七：金額十六萬五千元），都是以伊為活會，應該要給伊的每會全額
  ，即採內標制，甲會每月五千元乘以五十五會，丙會是五千元乘以三十三會，當時
  伊拿本票過來說已把伊的會寫走，‧甲會冒標時間是八十三年四月五日標息一千五
  百元、丙會冒標時間是同年月二十五日標息二千三百元等語（見本院卷第一０四頁
  、第一三一頁）；告訴人乙○○於原審審理中指訴：被告在八十三年五月三日拿本
  票給伊，偷標伊的會，在標完會才打電話向伊說已標了伊的會，要寫本票給伊，伊
  並不同意她標伊的會等語（見原審卷第三十一頁），嗣於本院審理中亦表示：偵查
  卷第三十三頁至第三十六頁所示，除己○○所說的本票以外，其餘四張本票是伊的
  ，計算方法與己○○所說相同，開標後幾天，被告在早上十點左右打電話給伊說偷
  寫伊的會，‧被告偷寫伊會，當時她宣布倒會，乙會（即附表二所示）冒標時間為
  八十三年四月五日標息三千五百元、同年月二十日標息三千六百元、丙會冒標時間
  為八十三年四月十日標息二千元、丁會（即附表四所示）冒標時間為八十三年五月
  一日標息二千九百元，她冒標後才寫本票給伊等語（見本院卷第一０四頁、第一三
  一頁）。此外，復有被告簽發與告訴人己○○之金額二十七萬五千元、十六萬五千
  元本票各一紙（見第一二六三四號偵查卷第三十七頁至第三十八頁）、與告訴乙○
  ○之金額三十二萬元二紙、十六萬五千元、十一萬五千元本票各一紙（見第一二六
  三四號偵查卷第三十三頁至第三十六頁）等影本在卷可佐。而被告簽發之上開本票
  皆係以告訴人己○○、乙○○為活會會員可得全額之會款乘以止會日期，足認告訴
  人己○○、乙○○於止會時為止尚為活會會員。則被告召集互助會，冒標以上會員
  之互助會，且詐得會款之事實應有其事。
(二)被告雖辯稱：伊是先向告訴人己○○、乙○○借標，事後才開本票給渠等二人云云
  ，惟被告就如何清償所借得標款、約定何時返還、得標款項金額及利息多少等等，
  均表示未向告訴人等說明，亦未約定一節，為被告所自承（見本院卷第三十一頁至
  第三十二頁），且被告於原審審理中供稱：向告訴人己○○、乙○○借錢時，無其
  他人在場云云（見原審卷第五十五頁），惟於本院審理中卻表示：係到告訴人己○
  ○、乙○○家借錢，當時還有渠等之家人在云云（見本院卷第三十二頁），足見被
  告所辯前後不一，而與事實不符。且若告訴人己○○、乙○○確曾同意被告借標，
  則被告於事後簽發本票與告訴人之金額自應係借標時得標之金額，而非以告訴人己
  ○○、乙○○為活會會員可得全額之會款乘以止會時止之會數。被告竟簽發活會會
  員止會時可得之全額會款，業如前述，是以，被告應非事先取得告訴人之同意，而
  以告訴人己○○、乙○○跟會之名義標會無訛。
(三)綜上所述，本件事證已臻明確，被告卯○○所辯係卸責之詞，不足採信，其犯行洵
  堪認定。
三按民間互助會之標單，通常僅填寫一定之金額及姓名，如單從該記載內容上之形式
  觀之，殊無法瞭解其為何種用意之證明，而必須依據習慣或特約，始足以表示該一
  定之金額即為標取會款之利息，該姓名即為標取會款之會員，故偽造該標單應認為
  偽造同法第二百二十條以文書論之私文書（最高法院七十四年台上字第五六一二號
  判決意旨參照）；被告卯○○冒用會員名義偽造標會，向其他活會會員收取會款，
  致其他活會會員陷於錯誤而交付會款，係犯刑法第三百三十九條第一項之詐欺取財
  罪、刑法第二百十六條、第二百十條、第二百二十條第一項之行使偽造準私文書罪
  。被告偽造署押之行為，為偽造準私文書之部分行為，不另論罪；偽造準私文書復
  持以行使，偽造準私文書之低度行為應為行使偽造準私文書之高度行為所吸收，亦
  不另論罪。而其每一次詐取行為，係以一行為同時侵害多數活會會員之法益，乃一
  行為觸犯數罪名，為想像競合犯，應從一重處斷。再其多次詐欺及行使偽造私文書
  之犯行，時間緊接，方法相同，且各觸犯構成要件相同之罪名，顯係各基於概括之
  犯意反覆為之，應各依連續犯之規定論以一罪，並依法加重其刑。另其所犯上開行
  使偽造私文書及詐欺罪間，有方法結果之牽連關係，應從較重之行使偽造私文書罪
  論處。原審認定被告未冒標互助會，而諭知被告卯○○無罪，自有未洽。檢察官上
  訴指摘原判決諭知被告無罪不當，為有理由，自應由本院將原判決此部分撤銷改判
  。爰審酌被告卯○○尚無不良素行，犯後未與被害人成立民事和解，詐欺所得款項
  及犯後態度等一切情狀，量處如主文第二項所示。偽造之標單及其上署押，於得標
  後業已撕毀並丟棄而滅失，業据被告供承在卷（見本院卷第一三四頁），爰不諭知
  沒收，併予敘明。
四公訴意旨另以：被告莊卯○○明知其經濟情況拮据，無法長期支付每月高達數萬元
  之會款，竟基於意圖為自己不法所有之概括犯意，先後自民國八十年四月五日起，
  以其本人為會首，招募五組民間互助會，每會會款為新台幣（下同）五千至一萬元
  不等，每月開標二至三次不等，會員包括其夫莊清周、其女兒莊麗梅、莊月爵及其
  友人子○○、癸○○、甲○○、乙○○（起訴書誤載為陳煌）、己○○、丁○、丙
  ○○、丑○○○、寅○○○、辛○○、壬○○、戊○○、庚○○等多人。詎莊卯○
  ○竟先後於八十三年初起至同年五月間止，以其夫莊清周、其女兒莊麗梅、莊月爵
  之名義標得會款後，詐標得款，足以生損害於會員。迨至八十三年五月下旬，莊卯
  ○○因覺事態嚴重，且亦無力償還，乃逃逸他處，經上開會員遍尋無著，始知受騙
  ，因認被告莊卯○○涉犯刑法刑法第二百十六條、第二百十條之行使偽造私文書罪
  及同法第三百三十九條第一項之詐欺取財罪嫌。公訴人認被告涉犯此部分犯行，無
  非係以告訴人之指述及會單五紙為其論據。訊據被告堅決否認有以其夫莊清周、其
  女兒莊麗梅、莊月爵之名義詐標會款，辯稱：係因其他會員倒會，致伊週轉不靈云
  云。
五經查：被告以其家人名義參與互助會。附表一所示互助會迄第五十五會，尚餘十二
  會時；附表二所示互助會迄第三十二會，尚餘十四會時；附表三所示互助會迄第三
  十二會，尚餘二十八會時，附表四所示互助會迄第二十四會，尚餘三十六會時，才
  有冒標會員之犯行，而附表五所示互助會於第十五會時止會，則未有冒標情事，業
  如前述，則被告顯然在冒標止會前，亦有繳納該等家人之死會會款，況且被告之家
  人並未出面否認未授權被告以其等名義跟會，如此尚難僅憑事後被告有冒標告訴人
  己○○、乙○○之詐欺及行使偽造文書等犯行，逕行認定被告有以其夫莊清周、其
  女兒莊麗梅、莊月爵之名義詐標會款。從而其此部分即無公訴人所指之前揭犯行，
  惟公訴意旨既認此部分與前揭起訴論罪科刑部分有連續犯之裁判上一罪關係，爰不
  另為無罪之諭知，併此敘明。
據上論斷，應依刑事訴訟法第三百六十九條第一項前段、第三百六十四條、第二百九
十九條第一項前段，刑法第二十八條、第五十六條、第二百十六條、第二百十條、第
三百三十九條第一項、第五十五條，罰金罰鍰提高標準條例第一條前段，判決如主文
。
本案經檢察官郭振昌到庭執行職務。
中    華    民    國        九十二      年      十      月      八      日
                              臺灣高等法院高雄分院刑事第六庭
                                  審判長法官  王憲義
                                        法官  范惠瑩
                                        法官  謝靜雯
右正本證明與原本無異。
如不服本判決應於收受本判決後十日內向本院提出上訴書狀，其未述上訴理由者，
並得於提起上訴後十日內向本院補提理由書狀（均須按他造當事人之人數附繕本)「
切勿逕送上級法院」。
                 書記官  廖素珍
中    華    民    國        九十二      年      十      月      九      日
附錄：本判決論罪科刑法條：
中華民國刑法第二百一十條：
偽造、變造私文書，足以生損害於公眾或他人者，處五年以下有期徒刑。
中華民國刑法第二百一十六條：
行使第二百十條至第二百十五條之文書者，依偽造、變造文書或登載不實事項或使登
載不實事項之規定處斷。
中華民國刑法第三百三十九條第一項
意圖為自己或第三人不法之所有，以詐術使人將本人或第三人之物交付者，處五年以
下有期徒刑、拘役或科或併科一千元以下罰金。
附表一：內標制；會款新台幣五千元；會期：八十年四月五日起迄八十三年十二月五
        日止；共六十七會；每逢單月二十日各加會一次；八十三年五月停標；開標
        五十五會。
┌──┬────┬───────┬─────┬───────┬────────────────┐
│編號│被冒標會│ 冒 標 日 期  │  標  息  │  詐 得 金 額 │         備       註            │
│    │員姓名  │              │（新台幣）│   （新台幣） │                                │
├──┼────┼───────┼─────┼───────┼────────────────┤
│ １ │己○○  │ 83.04.05     │一千五百元│  四萬二千元  │(0000-0000)×12(活會數)=42,000  │
│    │「奇祥」│ （第五五會） │          │              │                                │
├──┼────┴───────┴─────┼───────┴────────────────┤
│合計│                                    │  四萬二千元                                    │
└──┴──────────────────┴────────────────────────┘
附表二：內標制；會款新台幣一萬元；會期：八十一年五月二十日起迄八十四年三月
        二十日止；共四十六會；每三個月開標四次；八十三年五月停標；開標三十
        二會。
┌──┬────┬───────┬─────┬───────┬────────────────┐
│編號│被冒標會│ 冒 標 日 期  │  標  息  │  詐 得 金 額 │         備       註            │
│    │員姓名  │              │（新台幣）│   （新台幣） │                                │
├──┼────┼───────┼─────┼───────┼────────────────┤
│ １ │乙○○  │ 83.04.05     │三千五百元│九萬七千五百元│(00000-0000)×15(活會數)=97,500 │
│    │「芬仔」│ （第三一會） │          │              │                                │
├──┼────┼───────┼─────┼───────┼────────────────┤
│ ２ │乙○○  │ 83.04.20     │三千六百元│九萬六千元    │(00000-0000)×15(活會數)=96,000 │
│    │「芬啊」│（第三二會）  │          │              │(加被冒標者一會)                │
├──┼────┴───────┴─────┼───────┴────────────────┤
│合計│                                    │十九萬三千五百元                                │
└──┴──────────────────┴────────────────────────┘
附表三：內標制；會款新台幣五千元；會期：八十一年七月十日起迄八十四年十月二
        十五日止；共六十會；每逢雙月二十五日各加會一次；八十三年五月停標；
   開標三十三會。
┌──┬────┬───────┬─────┬────────┬───────────────┐
│編號│被冒標會│ 冒 標 日 期  │  標  息  │  詐 得 金 額   │       備      註             │
│    │員姓名  │              │（新台幣）│   （新台幣）   │                              │
├──┼────┼───────┼─────┼────────┼───────────────┤
│ １ │乙○○  │ 83.04.10     │二千元    │  八萬四千元    │(0000-0000)×28(活會數)=84,000│
│    │「王芬」│ （第三二會） │          │                │                              │
├──┼────┼───────┼─────┼────────┼───────────────┤
│ ２ │己○○  │ 83.04.25     │二千三百元│七萬五千六百元  │(0000-0000)×28(活會數)=75,600│
│    │「奇祥」│（第三三會）  │          │                │(加被冒標者一會)              │
├──┼────┴───────┴─────┼────────┴───────────────┤
│合計│                   │十五萬九千六百元                                │
└──┴──────────────────┴────────────────────────┘
附表四：內標制；會款新台幣五千元；會期：八十二年五月十五日起迄八十四年十一
        月一日止；共六十會；每月開標二次；八十三年五月停標；開標二十四會。
┌──┬────┬───────┬─────┬───────┬────────────────┐
│編號│被冒標會│ 冒 標 日 期  │  標  息  │  詐 得 金 額 │         備       註            │
│    │員姓名  │              │（新台幣）│   （新台幣） │                                │
├──┼────┼───────┼─────┼───────┼────────────────┤
│ １ │乙○○  │ 83.05.01     │二千九百元│七萬五千六百元│(0000-0000)×36(活會數)=75,600  │
│    │「芬仔」│ （第二四會） │          │              │                                │
├──┼────┴───────┴─────┼───────┴────────────────┤
│合計│                             │七萬五千六百元                                  │
└──┴──────────────────┴────────────────────────┘
附表五：內標制：會款新台幣一萬元；會期：八十二年十月十日起迄八十五年一月二
十五日止；共五十六會；每月開標二次；八十三年五月停標；開標十四會。
                                                                      Ｈ


司法院資訊處製作；財團法人民間司法改革基金會備份。
